【裁判字號】    90,自,233
【裁判日期】    901205
【裁判案由】    偽造有價證券
【裁判全文】
臺灣高雄地方法院刑事判決                            九十年度自字第二三三號
    自  訴  人  丙○○
    自訴代理人  王文雄律師
    被      告  甲○○
    被      告  乙○○
    指定辯護人  本院公設辯護人丁○○
右列被告因偽造有價證券案件，經自訴人提起自訴，本院判決如左：
    主  文
甲○○、乙○○均無罪。
    理  由
一、自訴意旨略以；被告甲○○於十來年前，經訴外人黃新立與黃吳澄香夫妻之介紹
    ，先後出資共新臺幣（下同）五百萬元，投資自訴人丙○○所經營之房地產生意
    ，當時自訴人先後簽發自訴人所有高雄區中小企業銀行，面額各為三百萬元及二
    百萬元，均未載發票日（自訴狀誤載為到期日）之支票二張，交付予被告甲○○
    收執，以作為收據之用，並言明非經自訴人之同意，不得填上到期日向銀行提示
    ，詎料被告甲○○與其子乙○○二人，基於犯意之聯絡，未經自訴人同意，竟擅
    自將自訴人所交付前開面額三百萬元，票號為ＣＡ0000000號之支票一張
    ，填上發票日為八十九年十一月十五日，並交由被告乙○○於八十九年十一月十
    五日持向銀行提示，因存款不足而遭退票，嚴重影響自訴人之信用。被告乙○○
    於該張三百萬元支票退票後，進而向臺灣高雄地方法院聲請發支付命令，經自訴
    人聲明異議後，現由本院以九十年度雄簡字第五三五號給付票款事件審理中。另
    一張自訴人所簽發高雄區中小企業銀行，面額為二百萬元之支票，被告二人亦未
    經自訴人之同意，擅自填上發票日，並持向銀行提示，因存款不足同遭退票，因
    而認為被告甲○○及乙○○共同涉犯刑法第二百零一條第一項之偽造有價證券罪
    嫌云云。
二、按犯罪事實應依證據認定之，無證據不得推定其犯罪事實；又不能證明被告犯罪
    者，應諭知無罪之判決，刑事訴訟法第一百五十四條、第三百零一條第一項分別
    定有明文。次按告訴人之指訴，係以使被告受刑事訴追為目的，是其陳述是否與
    事實相符，仍應調查其他證據以資審認；而認定犯罪事實所憑之證據，雖不以直
    接證據為限，間接證據亦包括在內，然而無論為直接或間接證據，其為訴訟上之
    證明，須於通常一般人均不致有所懷疑，而得確定其為真實之程度者，始得據為
    有罪之認定；再自訴被告犯罪者，除應具體說明被告犯罪事實外，尚應提出適於
    憑以認定之證據，以為法院調查審認之依據，反之被告否認犯罪，除就自訴人所
    提之證據，提出反證或證明該項事證並非真實者外，就其本身並無如自訴人所指
    之犯罪時，因此項消極不犯罪之事實，被告無從舉證，以實其說，自不負舉證責
    任，最高法院分別著有五十二年臺上字第一三ＯＯ號、七十六年臺上字第四九八
    六號判例及七十四年臺上字第三六四五號判決足資參照。
三、本件自訴人丙○○認被告甲○○及乙○○涉犯上開罪嫌，無非以本院言詞辯論筆
    錄、支票影本、存證信函及律師函各一份等為其論據。訊據被告甲○○固直承確
    有交付五百萬元予自訴人，並收受自訴人所交付上開未填載日期，面額分別為三
    百萬元及二百萬元之支票各一紙，惟均堅決否認有於支票上偽造發票日之犯行，
    被告甲○○辯稱：該筆五百萬元之款項是被自訴人詐騙始交付，當時自訴人雖以
    投資之名央求伊交付款項，但因伊會擔心，自訴人才安撫說算是借款後，才交付
    五百萬元，因此自訴人才簽發上開二紙未簽發日期之支票當做是借據，伊向自訴
    人催討上開款項時，自訴人從未表示伊交付之款項是投資款已經虧損之事，反而
    返還伊二十萬元，之後伊便交給兒子乙○○與自訴人處理等語。被告乙○○則辯
    陳：自訴人於八十八年還了二十萬元後，因之前之支票均未記載發票日，在八十
    八年八月份時自訴人向伊表示欲先兌現三百萬元之支票，所以伊就把支票交給自
    訴人把填載八十九年十一月十五日為發票日，並非伊擅自偽造，另二百萬元之支
    票並未填載發票日等語。經查：
（一）被告甲○○於十餘年前交付予被告五百萬元，而自訴人簽發面額各為三百萬元
      及二百萬元之支票各一紙供被告收執，嗣其中一紙票號為ＣＡ0000000
      號，面額為三百萬元之支票，經填載發票日為八十九年十一月十五日，由被告
      乙○○提示後因存款不足而遭退票，嗣被告乙○○乃據該紙支票聲請本院以八
      十九年度促字第八五○五五號裁定對自訴人核發支付命令，惟自訴人對本院該
      紙支付命令裁定聲明異議，經本院以九十年雄簡字第五三五號給付票款事件分
      案審理後，因未補繳裁判費後為本院裁定駁回其訴之事實，業經自訴人指訴歷
      歷，並為被告甲○○及乙○○肯認上情無訛，且有自訴人所簽發面額為三百萬
      元之支票、退票理由單、本院上開裁定、聲明異議狀及存證信函各一紙在卷可
      稽，並經核閱本院九十年雄簡字第五三五號給付票款事件卷宗屬實，故上開事
      實堪予認定。
（二）被告乙○○聲請本院裁定發支付命令之內容，係針對自訴人所積欠之債務三百
      萬元一事，此觀諸該紙支付命令至明，再者被告乙○○於自訴人聲請異議本院
      簡易庭審理時之訴訟聲明，亦係針對自訴人應給付被告乙○○三百萬元及自八
      十九年十一月十五日起至清償日止，按年息百分之六計算之利息，且自訴人亦
      明確知悉被告乙○○訴之聲明內容意旨，並委請自訴代理人對此紙面額為三百
      萬元之支票提出答辯，絲毫未曾提及被告二人另有偽填面額為二百萬元支票發
      票日，並持向銀行提示，因存款不足同遭退票云云，此有自訴人出具之答辯狀
      附卷可稽，是以自訴人於自訴犯罪事實欄內指摘此一事實所據如何，則待探究
      。準此訊據自訴人則謂：自訴狀伊未看過，伊當初是這樣向律師交待的云云，
      惟被告既已於前開民事案件審理時，明知被告乙○○僅係提示三百萬元面額之
      支票，則其自訴被告乙○○另有偽造面額為二百萬元支票之依據何在，實足啟
      人疑竇，再經本院進一步質諸自訴人則稱：這二百萬元支票沒有提示之語，則
      其所述即與自訴狀所載之犯罪事實部分相左。反觀被告乙○○則提出自訴人所
      簽發之未載有發票日之支票原本供佐，此有該紙支票影本存卷可參，顯見被告
      乙○○並未有偽簽二百萬元支票發票日之事實，益反證自訴人自訴之上開犯罪
      事實顯屬杜撰，而毫無所據，委無足採。
（三）自訴人對於被告甲○○交付支票之原因則陳：投資並無具體標的，是個案投資
      ，並未訂立投資契約，被告是針對伊個人部分投資，但因伊親戚將銀根抽走，
      連帶影響被告投資之標的，導致虧損云云，惟其此詞，則經被告甲○○堅言駁
      斥為無稽，是以經進一步質諸自訴人復謂：伊可以提出投資標的及營運情形之
      證明，但伊不願意提出云云，已見其理屈詞窮之處，且其此消極之舉，亦使本
    院無從循其證明方法予以調查其所述是否實在。況參諸其所陳：被告父子於三
      、四年前來找伊催索投資款時，伊有向別人借款二十萬元來還給被告甲○○，
      並有提出名下房屋及土地權狀給被告過目，請被告看是否願意移轉伊名下之不
      動產來補償被告投資之款項的等語，核與被告甲○○及乙○○所述之語相契，
      故被告甲○○交付五百萬元款項之原因，如係投資款，衡情論法，既已虧損，
      被告理應無請求返還權利存在，被告亦無此義務須給付已虧損之投資款，乃被
      告卻有一再催索款項之舉，而自訴人竟有還款及願意移轉其名下不動產予被告
      之事實，足證被告甲○○所述交付款項五百萬元並非投資之詞，洵屬有據，應
      堪採信。
（四）至於自訴人於八十八年至八十九年間之財務狀況，佐以其於自訴狀所陳：自訴
      人所經營之房地產生意，因近年來受國內房地產業不景氣之影響年年虧損，終
      至血本無歸，連自訴人自己之住宅都被債權人查封，目前係賃屋而居，焉有返
      還被告甲○○五百萬元之財力等語，顯見自訴人現今之資產及財務狀況已然不
      佳之情，惟被告甲○○及乙○○既已就其借款部分與自訴人多所交涉，則對其
      資力狀況如何，自屬知之甚稔，值此情形，被告既主張對自訴人有債權存在，
      則渠等對此債權自可透過合法途徑實現，或逕以前述自訴人提供之不動產移轉
      ，藉為其滿足債權之擔保及履行，何須以偽填發票日之方式，冀求債權之實現
      ，是以就被告二人偽造發票日之行為動機自屬甚乏。量以自訴人致函予被告存
      證信函所載：本人曾開具支票一張給甲○○兄為收訖投資款之證明，禁止背書
      轉讓及支付日期之語句觀之，佐以前述自訴人確有積極還款清償被告甲○○所
      交付五百萬元款項之事實，另排除自訴人係僅空言指摘被告乙○○及甲○○有
      於上開面額為三百萬元之支票上，偽填發票日期之語，對被告陳稱係自訴人自
      行簽發發票日之語，並未舉證以實其說等綜合觀察，足證被告乙○○所辯支票
      日期是由自訴人自行簽發之語，尚非虛妄。故本件自訴人所舉之證據，不足以
      證明被告甲○○及乙○○確有於自訴人所簽發原發票日欄為空白，面額分別為
      三百萬元及二百萬元之支票上，偽填發票日之事實，且本院復查無其他積極證
      據，足資證明被告甲○○及乙○○涉有自訴人指涉之犯罪事實為真，揆諸前開
      說明，既不能證明被告犯罪，依法自應為無罪之諭知。
據上論斷，應依刑事訴訟法第三百四十三條、第三百零一條第一項，判決如主文。
中      華      民      國      九十      年     十二     月     五     日
                                臺灣高雄地方法院刑事第二庭
                                      法  官    李代昌
右正本證明與原本無異。
如不服本判決，應於判決送達後十日內，向本院提出上訴狀。
                                      書記官    吳月華
中      華      民      國      九十      年     十二     月     六     日


司法院資訊處製作；財團法人民間司法改革基金會備份。
